最高法院刑事判決　　　　　　　　　　　　　　　八十七年度台上字第三六○一號
　　上　訴　人　甲○○
　　選任辯護人　翁方彬律師
　　　　　　　　楊宗儒律師
　　　　　　　　蘇友辰律師
右上訴人因違反貪污治罪條例案件，不服台灣高等法院中華民國八十七年二月十八日
第二審判決（八十六年度上訴字第四六一九號，起訴案號：台灣板橋地方法院檢察署
八十六年度偵字第六六六九號、第六八七○號），提起上訴，本院判決如左：
    主  文
原判決撤銷，發回台灣高等法院。
    理  由
本件原判決認定上訴人甲○○係台北縣警察局新莊分局下福派出所警員，有輔助偵查
犯罪之職務，為依法令從事公務之人員。於民國八十五年十二月三十日，上訴人勤區
之戶民黃寬，因提供其所有坐落台北縣林口鄉○○段頂福小段三三二之一號山坡地供
張飛龍非法傾倒廢土及垃圾（黃寬、張飛龍違反山坡地保育利用條例部分另案偵查中
），經該下福派出所主管李朝枝指示警員徐新民、吳明哲前往取締，當場查獲張飛龍
駕駛承租之挖土機整地，乃將黃寬帶回派出所偵訊，旋經飭回並要求黃寬通知張飛龍
到警局說明。而上訴人與黃寬本為舊識，偶有金錢往來，於八十六年一月二日上訴人
所使用之自用小客車故障，交由李永通經營之大勝汽車修理場修理，花費新台幣（下
同）一萬三千三百元，於一月三日交車時，上訴人曾因手頭不便，向黃寬借款一萬元
給付修車費用。因徐新民連日追查上開黃寬土地私倒廢土案，屢傳張飛龍到案說明不
獲，乃告知上訴人，請求協同往找黃寬，詎上訴人認有機可乘，竟意圖為自己不法之
所有，於八十六年一月四日下午五時許，利用與徐新民一同巡邏之機會，駕車至台北
縣林口鄉頂福村六鄰三十二號黃寬住宅，由上訴人單獨下車進入黃宅，於查知挖土機
所有人後，上訴人即利用其為管區警員之身分對黃寬詐稱如願給付五萬元，即可讓黃
寬繼續傾倒廢土垃圾，黃寬為免被移送法辦乃如數交付。嗣下福派出所仍將黃寬以違
反山坡地保育利用條例罪嫌呈請台北縣警察局新莊分局報請台灣板橋地方法院檢察署
檢察官偵辦，黃寬始知受騙，於八十六年三月十日以電話通知下福派出所主管李朝枝
，要求退錢，並於同日下午二時三十分台灣板橋地方法院檢察署檢察官偵訊時，報告
上情，上訴人聞訊旋聯絡黃寬於次日將所收五萬元連同先前之借款一萬元返還等情。
因將第一審原論處上訴人對於違背職務之行為收受賄賂罪之判決撤銷，改判論處上訴
人利用職務上之機會詐取財物罪刑，固非無見。
惟查：(一)、科刑判決所宣告之主文，與其記載之事實及說明之理由，均必項互相適合
，否則即屬判決理由矛盾之違法。本件原判決於事實欄僅記載上訴人係利用其為管區
警員之身分，對黃寬詐稱：如願給付五萬元，即可讓黃寬繼續傾倒廢土垃圾，並未認
定上訴人有向黃寬謊稱：可擺平官司。乃原判決於理由欄七，竟謂上訴人以轄區警員
身分，藉此向黃寬訛詐金錢，謊稱擺平官司。又第一審判決原依檢察官之起訴法條，
認上訴人係對於違背職務之行為向黃寬收受賄款五萬元，適用貪污治罪條例第四條第
一項第五款論處上訴人罪刑。原判決則於事實欄記載上訴人係利用管區警員之身分，
對黃寬詐取五萬元，理由欄七亦說明上訴人所為，係犯貪污治罪條例第五條第一項第
二款之罪，起訴法條應予變更，主文欄內因而宣示論處上訴人利用職務上之機會詐取
財物罪刑。然於理由欄八內，又指上訴人身為警察人員，不知廉潔自持，為圖小利
，而對違背職務之行為收受賄賂云云。均有判決理由矛盾之違誤。(二)、證據之證明力
，固屬於事實審法院自由判斷之職權，然證據之本身如存有瑕疵，則在此瑕疵未予究
明前，不得遽採為有罪之根據，否則即與採證法則有違。原判決認定上訴人有本件犯
行，係以黃寬之指訴為其主要之論據，至其餘證人蘇時、李朝枝、林振楓之證言，均
係聽聞於黃寬。而黃寬於八十六年三月十二日接受法務部調查局台北縣調查站（下稱
台北縣調查站）訊問時，供稱：「八十六年一月三日下午約二時……，當天我總共付
給甲○○（筆錄誤繕為「林隆超」）六萬元，甲○○也表示可以繼續讓張飛龍倒土，
多少補貼這六萬元的損失，至於所內的事及我被無名取締的事，都可以代為解決」（
第六六六九號偵查卷第十一頁）。同年三月十四日警訊時，供謂：「八十六年一月三
日下午二點多，到我家客廳拿六萬元，其中一萬元是借的，五萬元要擺平被下福派出
所取締傾倒廢土案件，及以後可以再傾倒廢土」（第六八七○號偵查卷第六頁），同
年三月十日，黃寬打電話至下福派出所告知該派出所主管李朝枝時，亦指稱於八十六
年一月三日下午交付六萬元予上訴人（第六六六九號偵查卷第四頁、第十一頁反面）
。同（三月十）日在另案檢察官偵查中，黃寬仍為相同之供述（筆錄影本見第六六六
九號偵查卷第十六頁、第十七頁）。同年三月十八日台北縣調查站訊問時，猶稱上訴
人於同年一月三日當天共拿六萬元（第六六六九號偵查卷第二十六頁反面）。第一審
於同年五月八日調查時，則改稱：於同年一月三日借一萬元，同年一月四日來拿五萬
元，說可倒土等語，未指訴上訴人詐稱可擺平官司（一審卷第八十頁反面、第八十一
頁），同年七月三日調查時，再改謂：一萬元及五萬元係同一時間交付，一次付六萬
元（一審卷第一五五頁反面），同年七月十七日訊問時，又稱：應該是不同一天付
款（一審卷第一六八頁反面）。原審於同年十一月十三日調查時，竟供稱：六萬元是
同時給的，先給五萬元，上訴人隨即又借一萬元要修車，經訊問：「那為何給警察五
萬﹖」黃寬答稱：「因不好意思，警察說可以再倒」（原審卷第三十一頁反面、第三
十二頁反面）。是就付款之時間、數額及原因，黃寬之迭次供述，遊移不定，殊不一
致，原審就其上開供述上之瑕疵未予究明前，遽行判決，為前揭事實之認定，自屬違
背法令。(三)、審理事實之法院，對與待證事實有重要關係，在客觀上認為應行調查之
證據，均應詳為調查，再基於調查所得之心證，以為判斷事實之基礎，如有應行調查
之證據未經依法調查，率予判決，即屬應於審判期日調查之證據未予調查之違法。上
訴人始終以代繳罰款為辯。卷附之台北縣政府八十六年七月三十一日八六北府農六字
第二八六一一五號行政罰鍰裁決書，亦載明黃寬因自使用山坡地，開挖整地，堆積
垃圾，處以罰鍰六萬元（原審卷第一三四頁）。證人張飛龍曾具狀表示：因不甘心被
取締虧損鉅款，苦無機會報復，乃利用託黃寬將五萬元交上訴人代繳罰鍰機會，唆使
黃寬咬死上訴人收受賄款，以消除怨恨（原審卷第一四二頁、第一四三頁），黃寬亦
供稱：張飛龍曾表示要向上訴人敲詐一百萬元（原審卷第三十三頁反面）。另經黃寬
證實係其與陳友華談話之錄音帶及譯文，黃寬對陳友華承認除一萬元係借款外，另交
付上訴人之五萬元，係託上訴人繳納罰款之用（一審卷第一一八頁反面至一二○頁、
第一一○頁及證物袋），黃寬雖又稱係遭陳友華等人強迫說的（一審卷第一一○頁、
第一三三頁），但為陳友華、單延平等人所否認（一審卷第一五六頁、第一五七頁，
原審卷第八十九頁、第九十頁）。實情如何﹖與上訴人有無本件犯行至有關係，自有
加以查明之必要，原審未加調查釐清，率爾判決，顯屬於法有違。上訴意旨，執以指
摘原判決不當，為有理由，有發回更審之原因。
據上論結，應依刑事訴訟法第三百九十七條、第四百零一條，判決如主文。
中      華      民      國    八十七    年      十      月    二十三    日
                              最高法院刑事第二庭
                                  審判長法官  施  文  仁
                                        法官  張  淳  淙
                                        法官  洪  文  章
                                        法官  林  錦  芳
                                        法官  花  滿  堂
      右正本證明與原本無異
                                              書  記  官
中      華      民      國    八十七    年      十      月    二十八    日
